【裁判字號】    88,上訴,4735
【裁判日期】    890328
【裁判案由】    偽造有價證券等
【裁判全文】
臺灣高等法院刑事判決                    八十八年上訴第四七三五號
    上  訴  人  臺灣士林地方法院檢察署檢察官
    被      告  甲  ○
    指定辯護人  乙○○
右上訴人，因被告偽造有價證券等案件，不服台灣士林地方法院八十六年度訴緝字第
一二一號，中華民國八十八年八月四日第一審判決（起訴案號：台灣士林地方法院檢
察署八十三年度偵字第三二五四、五０００號）提起上訴，本院判決如左：
    主  文
上訴駁回
    理  由
一、公訴意旨略以：被告甲○與王怡文（因死亡，而判決公訴不受理）係夫妻關係；
    緣丙○○原於台北市○○街九十九號開服飾店，於八十三年二月間，丙○○因要
    整理店面而將其於台北市第七信用合作社東湖分社開立之支票存款第八二０帳號
    ，空白支票五十張（票號0000000至0000000號）及印鑑一枚寄放
    於王怡文處。於八十三年三月間起，被告甲○與王怡文為圖供行使之用，基於犯
    意之聯絡，連續未經丙○○授權同意而在台北市○○街六十一巷十四號二樓等處
    所，將前開空白支票，偽以丙○○名義簽蓋其上，偽造成金額不等之支票，並共
    同持向蔡楊金治、李武士詐購玉器，使兩人陷於錯誤而交付玉器，嗣則因帳戶存
    款不足，而遭退票。被告甲○亦基於概括犯意，於八十二年十月十六日、十二月
    十七日，持被告王怡文名義之本票，票面金額各為新台幣（下同）二十萬元及三
    十萬元向告訴人呂桂蘭詐借現金，呂女不疑如數支借，然屆期竟拒不還款，並避
    不見面。因認被告甲○涉犯刑法第三百三十九條第一項詐欺及第二百零一條第一
    項偽造有價證券罪嫌。
二、按犯罪事實，應依證據認定之，無證據不得推定其犯罪事實，刑事訴訟法第一百
    五十四條定有明文。又按刑事訴訟法上所謂認定犯罪事實之證據，係指足以認定
    被告確有犯罪行為之積極證據而言，該項證據自須適合於被告犯罪事實之認定，
    始得採為斷罪資料；且認定不利於被告之事實，須依積極證據，苟積極證據不足
    為不利於被告事實之認定時，即應為有利於被告之認定，更不必有何有利之證據
    ；如未能發現相當證據，或證據不足以證明，自不能以推測或擬制之方法，以為
    裁判之基礎；認定犯罪事實所憑之證據，雖不以直接證據為限，然而無論直接或
    間接證據，其為訴訟上之證明，須於通常一般人不致有所懷疑，而得確信其為真
    實之程度者，始得據為有罪之認定，最高法院二十九年上字第三一○五號、三十
    年上字第八一六號、四十年臺上字第八六號、七十六年臺上字第四九八六號亦分
    別著有判例。復按以被害人之陳述為認定犯罪之依據時，必其陳述並無瑕疵，且
    就其他方面調查，又與事實相符，始能認為有證據能力，此觀最高法院六十一年
    臺上字第三○九九號判例意旨自明。
三、訊據被告甲○，固坦認曾以告訴人丙○○之名義簽發上開部分空白支票，及告訴
    人呂桂蘭持有之本票確為其妻王怡文簽發，惟堅詞否認有偽造有價證券及詐欺之
    犯行，辯稱：上開空白支票及印鑑章乃告訴人丙○○交伊妻王怡文，並同意伊等
    以其名義簽發支票，待到期日再匯款入其帳戶，且丙○○亦曾使用上開部分票據
    。又持上開本票向告訴人呂桂蘭借款者乃伊妻王怡文，伊未參與該借款事宜等語
    。查公訴人據以認定被告涉有右揭犯行，無非以告訴人丙○○之指訴、被告簽發
    之支票、台北市第七信用合作社函、王怡文簽發之本票及蔡楊金治之證詞，暨被
    告無法舉證證明丙○○授權渠等簽發支票為據。惟查：
    (一)被告辯稱係經丙○○授權才簽發支票，是尚難憑被告簽發支票一點，認定被告
      有偽造有價證券之犯行。另蔡楊金治乃證稱被告夫妻持支票向他們買玉器，而
      台北市第七信用合作社函係說明上開本票已否提示及兌現之情形，依上二者，
      同無法認定被告未經丙○○授權而簽發支票。又被告無自證無罪之義務，是被
      告無法舉證證明丙○○授權渠簽發支票，同難執為被告有罪之證據。次查告訴
      人丙○○先指訴：被告及其妻王怡文至伊店內竊取上開空白票據五十張及印章
      （見第三二五四偵卷第三頁八十三年二月二十六日及第十六頁四月十三日訊問
      筆錄）。次改稱：因整理店面，故於八十三年農曆年前即二月初將重要之空白
      支票簿及印章交王怡文保管，未授權簽發支票，又此五十張票據伊均未曾使用
      云云（見同偵卷八十三年五月十八日、六月十四日訊問筆錄），於原審則改稱
      ：該空白支票有用過幾張，我不記得幾張，用剩的方交王怡文保管云云（見原
      審八十七年九月二十四日訊問筆錄），是該空白支票簿及印鑑章，究係被告二
      人竊取，抑或告訴人丙○○託交保管，又被告二人取得之空白支票是否為五十
      張，及該五十張支票丙○○曾否使用等，告訴人丙○○之指訴均前後不一，其
      指訴難謂無瑕疵。又據丙○○於偵查中自承：上開空白支票由王怡文簽發後，
      再匯錢入伊帳戶（同上偵卷第十七頁）、八十三年二月初交票據及印章予被告
      王怡文，三月間因持票人通知始知退票（於原審八十三年十月十四日調查時稱
      八十三年三月二十日知被冒用），不知被告開這麼多，所以未掛失止付，且之
      前被告有匯錢，讓支票兌現，後因退票太多，才讓他退票等語（同上偵卷第八
      七、八八頁），參以丙○○於八十三年三月二十六日始登報稱票據遭冒用，此
      有卷附之報紙可稽，堪認被告前有匯款至告訴人帳戶使簽發之支票兌現，及丙
      ○○於八十三年三月二十日即知被告簽發之票據遭退票，於同年月二十六日始
      登報處理，且未立即至銀行掛失止付，而係至發現退票過多時始掛失止付。倘
      該等支票未經丙○○授權而為被告偽造，且在被告處之空白票據又多達五十張
      ，衡情丙○○於甫知有偽造情事，應即掛失止付，以防損害擴大，詎其竟坐以
      待發現大量退票時方掛失止付，所為大悖常情。又如前所述，丙○○初稱該五
      十張票伊均未使用云云，然待被告甲○辯稱：初伊妻向丙○○借票，均由丙○
      ○開票，後丙○○嫌麻煩，遂將空白支票簿及印章交王怡文，授權王怡文使用
      ，於丙○○要使用支票時，再由王怡文簽發予丙○○等語，並提出被告王怡文
      生前整理之前開五十張空白票據簽發予丙○○使用之明細後，丙○○始改稱：
      我用過幾張，用剩方交被告王怡文保管，伊有跳號用票之習慣云云（見原審八
      十七年九月九日、二十四日訊問筆錄）。衡情常人於使用票據時，多係依序使
      用，少有跳號使用之情形，告訴人丙○○稱其跳著用票之習慣云云，顯與常情
      不符。又空白支票簿及支票印鑑章乃至為重要之物，且體積甚小，非不易保管
      之物，丙○○稱：因整理店面將支票及印鑑章託交被告王怡文保管云云，實難
      想像。綜上所述，告訴人丙○○之指訴，既前後不一，復悖常情，而被告甲○
      辯稱：丙○○授權王怡文開票，渠二人於開票後再匯款入丙○○之帳戶，且於
      丙○○需用票時，即應其所請，簽發票據予丙○○等語，則符合丙○○曾稱之
      ：之前被告有匯錢，讓支票兌現，及該本票據有用過幾張，是跳著用等語，是
      被告所辯至堪採信，丙○○於將票據簿及印鑑章交付王怡文時，確曾授權王怡
      文簽發票據無訛。則該等票據即非偽造，被告無公訴人所指持「偽造支票」向
      蔡楊金治及李武士購買玉器之詐術行為，其此部分自無公訴人所指之詐欺犯行
      。
    (二)再查持王怡文為發票人，到期日分別為八十二年十月十六日及十二月十七日，
      票款各為二十萬元及三十萬元之本票，向告訴人呂桂蘭借款者為被告王怡文，
      就該借款甲○並未出面，亦未參與等情，業據告訴人呂桂蘭及共同被告王怡文
      分別於原審八十三年十月十四日及十一月二日訊問時敘述綦詳，核與被告甲○
      所辯相符，參以呂桂蘭該筆欠款尚未受償，且仍追訴共同被告王怡文一人詐欺
      之刑責，且查卷內述及由被告甲○持本票借款者，乃丙○○所書之告訴狀，查
      丙○○非該借款之當事人，其告訴狀所述內容難以採信，應認告訴人呂桂蘭所
      陳與事實相符，而非迴護被告甲○之詞。
    (三)綜上所述，丙○○確曾授權被告簽發以丙○○為發票人之支票，該支票即非偽
      造。至於公訴人上訴意旨稱被告持系爭支票向蔡楊金治、李武士購買玉器有隱
      瞞無資力之情事而有犯刑法第三百三十九條第一項詐欺罪之嫌云云。惟按刑法
      第三百三十九條第一項之詐欺罪，係以意圖為自己或第三人不法之所有，以詐
      術使人陷於錯誤，將本人或第三人之物交付為構成要件。所謂以詐術使人交付
      ，必係被詐欺人因其詐術而陷於錯誤，始為相當，若其所用方法，不能認為詐
      術，亦不至使人陷於錯誤，即不構成本罪。據此，證人蔡楊金治、李武士偵查
      中已結證稱因出賣玉器給王怡文等而取得支票，並未指訴被告有何詐欺之情事
      （同上偵卷第四十七至第四十九頁）。是被告如係事後因其他因素無法如期兌
      現支票，乃民事上債務不履行之問題，難以嗣後給付遲延即遽認被告犯詐欺罪
      名。被告就王怡文向呂桂蘭之借款事宜亦未參與，亦難以詐欺罪相繩。至於證
      人林慧娟乃為王怡文所召集互助會會員，其證言與被告是否犯詐欺及偽造有價
      證券罪嫌無涉，在此並加敘明。公訴人所舉之證據無法證明被告有上揭犯行，
      而本院復查無證據，證明被告有公訴人所指上揭犯行，既不能證明被告犯罪，
      原審依法諭知被告無罪之判決，核無不合，檢察官上訴為無理由，應予駁回。
四、被告既經諭知無罪，公訴人移請併案審理部分（台灣士林地方法院檢察署八十三
    年偵字第五三二三號、八十八年度偵字第一二０七三號），即無裁判上一罪之關
    係，無從併案審理，應退由公訴人另行處理。
五、據上論斷，應依刑事訴訟法第三百六十八條，判決如主文。
本案經檢察官劉斐玲到庭執行職務。
中     華      民      國     八十九    年   三    月      二十八       日
                              臺灣高等法院刑事第八庭
                                  審判長法  官  蔡  秀  雄
                                        法  官  陳  炳  彰
                                        法  官  沈  宜  生
右正本證明與原本無異。
如不服本判決應於收受送達後十日內向本院提出上訴書狀，其未敘述上訴之理由者並
得於提起上訴後十日內向本院補提理由書（均須按他造當事人之人數附繕本）。
                                        書記官  黃  嬿  婉
中     華      民      國     八十九    年   三    月      二十九       日


司法院資訊處製作；財團法人民間司法改革基金會備份。
